【裁判字號】    98,交聲,213
【裁判日期】    980819
【裁判案由】    違反道路交通管理處罰條例聲明異議
【裁判全文】
臺灣基隆地方法院交通事件裁定         98年度交聲字第213號
移送機關即
原處分機關  交通部公路總局臺北區監理所基隆監理站
異  議  人
即受處分人  甲○○
                    國民
上列受處分人因違反道路交通管理處罰條例聲明異議案件，對於
交通部公路總局臺北區監理所基隆監理站於中華民國98年6 月17
日所為之處分（原處分：基監字第裁42-CO0000000號），聲明異
議，本院裁定如下：
    主  文
原處分關於吊扣職業聯結車駕駛執照拾貳個月部分撤銷。
甲○○自用一般小客車駕駛人駕駛自用一般小客車，經測試檢定
酒精濃度超過規定標準，壹年內禁止考領自用一般小客車駕駛執
照，並應接受道路交通安全講習。
    理  由
一、按道路交通案件處理辦法第20條前段規定，交通法庭認為聲
    明異議有理由或聲明異議雖無理由而原處分不當或違法者，
    應以裁定將原處分經聲明異議部分撤銷，並自為裁定。次按
    ，汽車（依道路交通管理處罰條例第3條第8款規定，包括機
    器腳踏車）駕駛人，駕駛汽車經測試檢定有酒精濃度超過規
    定標準者，處新臺幣（下同）15,000元以上60,000元以下罰
    鍰，並當場移置保管該汽車及吊扣其駕駛執照1 年，並應接
    受道路交通安全講習，道路交通管理處罰條例第24條第1 項
    第2款、第35條第1項第1款分別亦有明文。
二、原處分意旨略以：異議人即受處分人甲○○（下稱異議人）
    駕駛車牌號碼3892-KM號自用一般小客車，於民國98年3 月6
    日20時56分許，在臺北縣萬里鄉○○村○○街，因酒後駕車
    ，酒精濃度測試值達每公升0.56毫克，為原舉發單位即臺北
    縣政府警察局金山分局野柳派出所員警填掣北縣警交字第C0
    0000000 號舉發違反道路交通管理事件通知單予以舉發，嗣
    異議人於應到案日期前至原處分機關聽候裁決，原處分機關
    乃依道路交通管理處罰條例第35條第1項第1款規定，於98年
    6 月17日以基監字第裁42-CO0000000號違反道路交通管理事
    件裁決書裁處異議人吊扣駕駛執照12個月，並施以道安講習
    。
三、聲明異議意旨略以：異議人係領有職業聯結車駕駛執照，惟
    酒駕當時係駕駛自用一般小客車，因異議人以駕駛聯結車為
    業，故請求吊扣自用一般小客車駕駛執照，而非職業聯結車
    駕駛執照等語。
四、按道路交通管理處罰條例第68條業於94年12月14日修正，並
    自95年3 月1 日施行，修正前之道路交通管理處罰條例第68
    條規定：「汽車駕駛人，因違反本條例及道路交通安全規則
    之規定，受『吊扣或』吊銷駕駛執照處分時，『吊扣或』吊
    銷其持有各級車類之駕駛執照。」；而修正後之道路交通管
    理處罰條例第68條則規定：「汽車駕駛人，因違反本條例及
    道路交通安全規則之規定，受吊銷駕駛執照處分時，吊銷其
    持有各級車類之駕駛執照。」，即將原條文中之「吊扣或」
    3 字刪除，查其立法過程：該條文修正前之原提案修正條文
    為：「汽、機車駕駛人，因違反本條例及道路交通安全規則
    之規定，受『吊扣或吊銷』駕駛執照處分時，『吊扣或吊銷
    』其違法或違規當時所駕駛車輛之駕駛執照。」，交通部於
    委員審查會時表達反對意見，認為此修正結果將產生如駕駛
    人以其領有之聯結車、大客車、大貨車駕駛執照駕駛小型車
    ，而有違規酒後駕車、肇事逃逸等情時，將無法吊扣或吊銷
    其所持駕駛執照，以達有效處罰與維護道路交通安全之目的
    。然立法者考量因違規而吊扣駕照，不宜連其他如職業上、
    生活上所需之駕照一併吊扣，否則恐影響人民工作及生活甚
    鉅，有失之過酷等情，最終協商通過之道路交通管理處罰條
    例第68條，係將「吊扣或」3 字刪除，以上立法過程，有立
    法院公報94卷48期3430號二冊頁107 至136 、94卷70期3452
    號頁135 至141 可考。顯見立法者真意在於汽車駕駛人因違
    反道路交通管理處罰條例及道路交通安全規則之規定，受「
    吊銷駕照」處分者，仍維持一併吊銷其持有各級車類之駕駛
    執照，至於受「吊扣」駕駛執照處分時，僅能「吊扣」違規
    當時所駕駛車輛之駕駛執照，不能再擴大適用、「吊扣」其
    持有各級車類之駕駛執照，自為顯明。況此修正並未剝奪各
    交通執法單位適用道路交通管理處罰條例時之裁量權，各交
    通執法單位仍可依駕駛人不同違規情狀依法為輕重不同之裁
    量，僅就擴大吊扣駕照之處分，為限縮之修正。況酒醉駕車
    行為係製造法所不容許之風險，以風險製造之立場觀之，並
    不因駕駛車輛種類之不同，而有所差別。但從風險實現之觀
    點而言，酒醉駕駛車類之不同，其對於交通安全衍生之實害
    結果也有所差異，如駕駛人駕駛低一級之車類違反本條例之
    規定時，不論其所造成之實害結果，而一律吊扣駕駛人所持
    有之各類駕照，亦有違相同事件相同處理，不同事件不同處
    理之平等原則（臺灣高等法院98年度交抗字第1372號、98年
    度交抗字第1505號、98年度交抗字第1531號，及同院暨所屬
    各級法院97年法律座談會第40號提案研討結果均同此見解）
    。
五、經查：
  (一)本件異議人於98年3月6日20時56分許，駕駛車牌號碼3892-K
    M 號自用一般小客車，行經臺北縣萬里鄉○○村○○街時，
    為警攔檢施以呼氣酒精濃度測試，測得其呼氣酒精濃度達每
    公升0.56毫克，而有「汽車駕駛人駕駛汽車經測試檢定酒精
    濃度超過規定標準」之違規行為乙節，為異議人所不否認，
    並有臺北縣政府警察局98年3 月6日北縣警交字第CO0000000
    號舉發違反道路交通管理事件通知單及異議人簽名之酒精呼
    氣測試紀錄各1 紙在卷可稽，是異議人上開交通違規事實，
    應可認定。
  (二)按道路交通安全規則第61條第1 項規定：「汽車駕駛人取得
    高一級車類之駕駛資格者，應換發駕駛執照，並准其駕駛較
    低級車類之車輛，其規定如左：一、已領有聯結車駕駛執照
    者，得駕駛大客車、大貨車、代用大客車、大客貨兩用車、
    曳引車、小型車、輕型機器腳踏車。自中華民國96年2月1日
    起以領有大貨車駕駛執照二年以上之經歷申請考驗取得聯結
    車駕駛執照者，不得駕駛大客車、代用大客車、大客貨兩用
    車。」本件異議人確領有較高級之聯結車普通駕駛執照，此
    有汽車駕照基本資料1 紙，且經換發為該等駕駛執照後，其
    他低級等車類即不再核發駕駛執照，而直接允許其得駕駛其
    他車輛，亦即異議人除領有職業聯結車駕駛執照外，實際上
    確未另領得一般自用小客車之駕駛執照。
  (三)原處分機關依據道路交通管理處罰條例第24條第1項第2款、
    第35條第1 項第1 款，裁處異議人吊扣駕駛執照12個月，並
    施以道安講習，固屬正確，惟就「吊扣駕駛執照12個月」部
    分，因本件異議人於98年3月6日違規時，上開新修正之道路
    交通管理處罰條例第68條業已生效施行，自應適用修正後之
    規定，僅吊扣其違法或違規當時所駕駛車輛之駕駛執照，不
    再吊扣其持有與駕駛違規車輛無關之其他各級車類之駕駛執
    照。是以，本件異議人違規時既係駕駛自用一般小客車，其
    依法所受之處分應為限制其駕駛自用一般小客車之權利，而
    應吊扣其自用一般小客車部分之駕駛執照，始符修正後該條
    例第68條規定之意旨。如逕依原處分執行，將就異議人之職
    業聯結車駕駛執照部分一併予以吊扣，顯與修正後道路交通
    管理處罰條例第68條之立法意旨不符，亦有違憲法第23條保
    障人民基本權利之規定。基此，原處分機關未予詳加區分，
    逕予吊扣其職業聯結車駕駛執照部分之裁罰，實有未恰。
  (四)又本件異議人前開違規行為，依法應吊扣其自用一般小客車
    駕駛執照之處分以如前述，惟異議人現並無自用一般小客車
    之駕駛執照可供吊扣，就無駕駛執照者應受吊扣駕駛執照處
    分情形，道路交通管理處罰條例第67條第6 項則規定：汽車
    駕駛人違反本條例規定，應受吊扣駕駛執照處分，於汽車駕
    駛人係無駕駛執照駕車者，在所規定最長吊扣期間內，不得
    考領駕駛執照，依前揭說明，依法禁止異議人在此期間內（
    1年內）考領自用一般小客車駕駛執照。
六、綜上所述，原處分機關裁處異議人應接受道路交通安全講習
    部分，固無違誤，惟就裁處吊扣異議人職業聯結車駕駛執照
    12個月之裁罰部分，因未審酌道路交通管理處罰條例第68條
    於94年12月14日修正之意旨，逕予吊扣異議人職業聯結車駕
    駛執照12個月之裁罰，尚有未恰。前述吊扣駕駛執照及接受
    道路交通安全講習因係原處分機關以一個裁決處分所作成，
    其中一部份處分（按即吊扣駕駛執照部分）於法既有不符，
    即應由本院全部予以撤銷改判。從而，異議人提起本件聲明
    異議，為有理由，應由本院將原處分撤銷，自為裁罰如主文
    所示，以資適法。
據上論斷，依道路交通案件處理辦法第20條，裁定如主文。
中    華    民    國    98    年    8    月    19    日
                  交通法庭法    官  齊潔
以上正本證明與原本無異。
對於本件裁定如有不服，應於送達後5日內， 向本院提出抗告書
狀，敘述抗告之理由，抗告於臺灣高等法院。
中    華    民    國    98    年    8    月  19    日
                          書 記 官  王月娥


司法院資訊處製作；財團法人民間司法改革基金會備份。
